【裁判字號】    97,訴,468
【裁判日期】    970417
【裁判案由】    違反商業會計法
【裁判全文】
臺灣臺中地方法院刑事判決               97年度訴字第468號
公  訴  人  臺灣臺中地方法院檢察署檢察官
被      告  黃貴英
選任辯護人  張丕光律師
被      告  丙○○
            甲○○
            乙○○
            戊○○
                    護證號碼：.
上列被告等因違反商業會計法案件，經檢察官聲請以簡易判決處
刑（95年度偵字第9742號、96年度偵字第16573號)，本院臺中簡
易庭認不宜以簡易判決處刑（96年度中簡字第3466號），移請本
院刑事庭改依通常程序審理，判決如下：
    主  文
黃貴英、丙○○、甲○○、乙○○、戊○○均無罪。
    理  由
一、公訴意旨略以：
(一)、被告黃貴英（即建智聯合會計師事務所，下稱黃貴英）係臺
    中市○○區○○里○○街1-2號「建智聯合會計師事務所」
    獨資商號負責人，明知統一發票為會計憑證, 竟於民國93年
    11月間，經由「詹和常【由檢察官另行起訴】等詐欺集團」
    仲介，向該集團購買由大百唐公司開具之無實際交易統一發
    票1張 (票號CU00000000號), 面額新臺幣（下同）4萬5000
    元，大百唐公司並將上開不實之發票資料填製會計憑證、記
    入帳冊。
(二)、被告丙○○係高雄市前鎮區○○○路40號3樓「英揚營造有
    限公司」（下稱英揚公司）之負責人，明知統一發票為會計
    憑證, 於94年4月間，經由「詹和常等詐欺集團」仲介，向
    該集團購買由大百唐公司開具之無實際交易統一發票1張 (
    票號EU00000000號), 面額7200元，大百唐公司並將上開不
    實之發票資料填製會計憑證、記入帳冊。
(三)、被告甲○○係臺北市中山區○○○路○段128-2號2樓「臺灣
    喜佳股份有限公司」（下稱喜佳公司）負責人，明知統一發
    票為會計憑證, 於93年5月間，經由「詹和常等詐欺集團」
    仲介，向該集團購買由大百唐公司開具之無實際交易統一發
    票1張 (票號ＺU00 000000號), 面額7200元，大百唐公司並
    將上開不實之發票資料填製會計憑證、記入帳冊。
(四)、被告乙○○係臺中縣后里鄉○○村○○路19號「廣聯鑫企業
    股份有限公司」（下稱廣聯鑫公司）負責人，明知統一發票
    為會計憑證, 於93年8月間，經由「詹和常等詐欺集團」仲
    介，向該集團購買由大百唐公司開具之無實際交易統一發票
    1 張 (票號ＡU00000000號), 面額1萬9900元，大百唐公司
    並將上開不實之發票資料填製會計憑證、記入帳冊。
(五)、被告戊○○係臺中市○○區市○路568號「鏵德貿易有限公
    司」（下稱鏵德公司）負責人，明知統一發票為會計憑證,
    於93年11月間，經由「詹和常等詐欺集團」仲介，向該集團
    購買由大百唐公司開具之無實際交易統一發票1張 (票號CU0
    0000000號), 面額5萬元，大百唐公司並將上開不實之發票
    資料填製會計憑證、記入帳冊。
    因認被告黃貴英、丙○○、甲○○、乙○○、戊○○等5人
    均係與大百唐公司實際負責人詹和常共同涉犯商業會計法第
    71 條第1項第1款罪嫌。
二、按犯罪事實應依證據認定之，無證據不得認定犯罪事實，又
    不能證明被告犯罪者，應諭知無罪之判決，刑事訴訟法第15
    4條第2項及第301條第1項分別定有明文。次按刑事訴訟法上
    所謂認定犯罪事實之證據，係指足以認定被告確有犯罪行為
    之積極證據而言；如未能發現相當證據或證據不足以證明，
    自不能以推測或擬制之方法，以為裁判基礎（最高法院29年
    上字第3105號、40年台上字第86號判例參照）。又檢察官就
    被告犯罪事實，應負舉證責任，並指出證明之方法，刑事訴
    訟法第161條第1項定有明文，因此，檢察官對於起訴之犯罪
    事實，應負提出證據及說服之實質舉證責任。倘其所提出之
    證據，不足為被告有罪之積極證明，或其指出證明之方法，
    無從說服法院以形成被告有罪之心證，基於無罪推定之原則
    ，自應為被告無罪判決之諭知（最高法院92年台上字第128
    號判例參照）。
三、本件公訴人認被告黃貴英、丙○○、甲○○、乙○○、戊○○等5人涉犯上開罪嫌，無非以：被告等5人在法務部調查
    局中部地區機動工作組調查筆錄及偵訊中之供述；同案被
    告詹和常、蘇順得在偵查中之供述；證人即中區國稅局審
    查四科科員王杉進、吳一清、蘇順得就同案被告詹和常部分
    、賴淑淨、張琪玲於偵訊之證述；法務部戶役政連結作業
    系統被告等人別查詢單、及其等前科資料查註紀錄表、各公
    司行號負責人姓名、統一編號、公司所在地對照表；大百
    唐有限公司虛偽銷項之統一發票年月、票號、面額、逃漏稅
    捐額度對照表、勘驗大百唐有限公司93年-94年買賣統一發
    票假造之資金流程光碟、勘驗筆錄及流程表數張、光碟1片
    (內含拍攝提款、存款傳票)等為主要論據。訊據被告黃貴英
    、丙○○、甲○○、乙○○、戊○○等5人均堅詞否認有何
    公訴人起訴之犯行：(1)被告黃貴英辯稱：本件檢察官起訴建
    智聯合會計師事務所取具違法統一發票作為記帳憑證之行為
    時間為93年11月間，斯時該事務所之負責人為案外人駱文淵
    ，伊乃自94年7月1日起始接任負責人，是伊對於起訴之事實
    一無所悉；又伊從未在警偵訊時接受訊問，不知檢察官為何
    將之列為證據？是檢察官列伊為被告顯然有誤；又建智聯合
    會計師事務所雖有拿到起訴書所載之發票，但如何取得伊不
    清楚，事務所亦未將該發票拿去報稅，而且會計師事務所之
    營業根本不會將發票列入營業稅申報範圍，不需要向大百唐
    公司購買發票等語。並提出財政部臺灣省中區國稅局核定駱
    文淵及被告黃貴英為建智聯合會計師事務所負責人函各1份
    及駱文淵簽章之建智聯合會計師事務所請款單1份為證。(2)
    被告丙○○辯稱：伊完全沒有收到該發票，也沒有拿該發票
    去報稅，與大百唐公司也沒有交易往來，伊當時會在偵訊時
    說是下包買來的，是伊當時自己推測說如果真的有的話，應
    該是下包買來的，但實際上伊沒有看過該發票，伊的會計也
    沒有看過該發票，也沒有拿該發票去報稅，實在不知道大百
    唐公司為何會開伊公司的發票，並沒有向大百唐公司購買該
    發票等語。(3)被告甲○○辯稱：伊公司會取得該發票，係因
    伊公司於93年5月12日至同年月23日間在臺中新光三越百貨
    公司辦理展覽，授權證人即當時中區區經理丁○○調派人力
    或僱請臨時工，而證人丁○○於93年5月10日為儘速辦理人
    力需求事宜，在臺中市○○○街與市○○○路交叉口的一面
    牆上，看到「需要工人嗎？」等廣告字樣，即去電以7560元
    同意由接洽人周先生調派5位工人協助搬運事宜，並於隔日
    清晨搬運完畢時，一併交付現金並收取該發票，確有交易事
    實而取得該發票，並非向大百唐公司購買該發票等語。(4)被
    告乙○○辯稱：該發票是不認識的人以郵寄寄來伊公司，伊
    不知道是誰寄來的，所以也沒有拿去報稅，根本沒有向大百
    唐公司購買該發票等語。(5)被告戊○○於審判期日並未到庭
    ，惟其具狀辯稱：伊公司是受一大陸台商之委託，指名向案
    外人江文進購買中古機器一台，價格為5萬元，貨到後，由
    伊公司代辦出口，該發票係案外人江文進送中古機器來時，
    一併交付，並非向大百唐公司購買該發票等語。
四、經查：
(一)、公訴人所提出用以證明被告黃貴英等5人犯罪之上開證據，
    其中關於被告等5人在法務部調查局中部地區機動工作組
    調查筆錄及偵訊中之供述部分，實際上並無被告黃貴英、甲○○、戊○○等3人之上開筆錄，顯係誤載，此業經該3人到
    庭陳述明確；而被告丙○○、乙○○2人，於上開筆錄中亦
    均否認有向大百唐公司購買發票之行為。又關於同案被告
    詹和常、蘇順得在偵查中之供述及證人即中區國稅局審查
    四科科員王杉進、吳一清、蘇順得就同案被告詹和常部分、
    賴淑淨、張琪玲於偵訊之證述部分，本院觀之上開證人之證
    述均僅涉及大百唐公司虛偽買賣發票之事實，並未提及本件
    被告黃貴英等5人向大百唐公司購得發票之事實。再關於
    法務部戶役政連結作業系統被告等人別查詢單、及其等前科
    資料查註紀錄表、各公司行號負責人姓名、統一編號、公司
    所在地對照表；大百唐有限公司虛偽銷項之統一發票年月
    、票號、面額、逃漏稅捐額度對照表、勘驗大百唐有限公司
    93 年-94年買賣統一發票假造之資金流程光碟、勘驗筆錄及
    流程表數張、光碟1片 (內含拍攝提款、存款傳票)等部分，
    亦均只能證明被告黃貴英等5人分別為其等公司之負責人及
    大百唐公司涉嫌虛偽買賣發票之事實。是公訴人所舉之上開
    證據，均無從積極證明被告黃貴英等5人確有向大百唐公司
    購得發票之事實，遑論得以證明被告黃貴英等5人與大百唐
    公司實際負責人詹和常間有何犯意聯絡及行為分擔，而共同
    涉犯商業會計法第71條第1項第1款犯行。
(二)、再被告黃貴英上開辯稱：本件檢察官起訴建智聯合會計師事
    務所取具違法統一發票作為記帳憑證之行為時間為93年11月
    間，斯時該事務所之負責人為案外人駱文淵，伊係自94年7
    月1日起始接任負責人，是伊對於起訴之事實一無所悉等語
    。確有其提出之財政部臺灣省中區國稅局核定駱文淵及被告
    黃貴英為建智聯合會計師事務所負責人函各1份及駱文淵簽
    章之建智聯合會計師事務所請款單1份為證（96年度中簡字
    第3466號卷第14至17頁），堪信為真實（同一偵查檢察官對
    於類此於案發時並非公司之登記負責人，而經移送機關移送
    之另案被告林瑞維等13人部分，乃以無積極事證證明，而逕
    為不起訴處分，此有卷附同本案偵查案號不起訴處分書1份
    在卷可參）。而被告丙○○、乙○○辯稱並未向大百唐公司
    購買發票，亦未將該發票據以報稅等語，亦核與同一偵查檢
    察官將其二人所負責之英揚公司、廣聯鑫等公司（含被告甲○○、戊○○2人負責之喜佳公司、鏵德公司）以：「依財
    政部臺灣省中區國稅局96年9月14日中區國稅四字第0960046
    356號函均載明被告等公司，並未將上開無實際交易之統一
    發票申報扣抵營業稅額，從而，被告等公司雖取得上開大百
    唐公司所開具之無實際交易之統一發票，惟均未持向之公司
    所在地之稅捐處申報扣營業稅，無逃漏稅捐可言，而商業會
    計法第71條並不處罰法人, 故此部分罪嫌均不足」，而逕為
    不起訴處分（見卷附同本案偵查案號不起訴處分書1份）相
    符；而檢察官亦未提出上開二紙發票以供本院參酌，自難認
    被告丙○○、乙○○2人確有向大百唐公司購買發票之犯行
    。又被告甲○○、戊○○辯稱其取得上開發票，確有交易事
    實，並非向大百唐公司購買而得，亦核與證人即時任喜佳公
    司區域幹部丁○○到庭具結證述內容相符（見本院97年4月3
    日審判筆錄第4頁以下），而檢察官亦未提出積極證據以證
    明彼二人確係向大百唐公司購得發票，是彼二人所辯亦難謂
    無稽。
(三)、綜合上述，本件被告黃貴英等5人所辯，尚非無據，而檢察
    官並未提出積極證據證明被告5人確係向大百唐公司購得發
    票，亦未提出大百唐公司將上開發票內容記入帳冊之資料以
    供本院參酌，公訴人所提出之證據或所指出之證明方法，均
    尚不足為被告等5人有罪之積極證明，或說服本院形成被告
    等5人有罪之心證，公訴人所指之犯罪事實即屬不能證明，
    此外，本院復查無其他積極之事證，足認被告等5人有何違
    反商業會計法第71條第1款之犯行，揆諸上開條文及判例意
    旨，自應均為被告等5人無罪之諭知，以免冤抑。
(四)、按法院認為應科拘役、罰金或應諭知免刑或無罪之案件，被
    告經合法傳喚無正當理由不到庭者，得不待其陳述逕行判決
    ，刑事訴訟法第306條定有明文。查，被告戊○○經本院合
    法傳喚無正當理由未到庭，有本院送達證書1張在卷可稽，
    且本院認本案係應諭知其無罪之案件，爰不待其到庭陳述逕
    行判決，附此敘明。
據上論斷，應依刑事訴訟法第301條第1項、第306條，判決如主
文。
中    華    民    國    97    年    4     月    17    日
                  刑事第十四庭  審判長法  官   陳  葳
                                      法  官   林世民
                                      法  官   洪堯讚
上正本證明與原本無異。
如不服本判決，應於收受送達後10日內向本院提出上訴書狀（應
敘述具體理由並附繕本）。
上訴書狀如未敘述理由，應於上訴期間屆滿後20日內補提理由書
於本院。
                                      書記官   沈慧玲
中    華    民    國    97    年    4     月    17    日


司法院資訊處製作；財團法人民間司法改革基金會備份。
